臺灣桃園地方法院民事裁定　　　 110年度消債職聲免字第61號
聲　請　人
即　債務人　林俊輝　
代　理　人　朱陳筠律師（法扶律師）
上列聲請人因消費者債務清理事件聲請清算，經本院裁定終止清
算程序確定後聲請免責，本院裁定如下：
    主  文
債務人林俊輝不免責。
    理  由
一、按法院為終止或終結清算程序之裁定確定後，除別有規定外
    ，應以裁定免除債務人之債務，消費者債務清理條例（下稱
    消債條例）第132 條定有明文。次按法院裁定開始清算程序
    後，債務人有薪資、執行業務所得或其他固定收入，扣除自
    己及依法應受其扶養者所必要生活費用之數額後仍有餘額，
    而普通債權人之分配總額低於債務人聲請清算前2 年間，可
    處分所得扣除自己及依法應受其扶養者所必要生活費用之數
    額者，法院應為不免責之裁定。但債務人證明經普通債權人
    全體同意者，不在此限。又按債務人有下列各款情形之一者
    ，法院應為不免責之裁定。但債務人證明經普通債權人全體
    同意者，不在此限：㈠於7 年內曾依破產法或本條例規定受
    免責。㈡故意隱匿、毀損應屬清算財團之財產，或為其他不
    利於債權人之處分，致債權人受有損害。㈢捏造債務或承認
    不真實之債務。㈣聲請清算前2 年內，因消費奢侈商品或服
    務、賭博或其他投機行為，所負債務之總額逾聲請清算時無
    擔保及無優先權債務之半數，而生開始清算之原因。㈤於清
    算聲請前1 年內，已有清算之原因，而隱瞞其事實，使他人
    與之為交易致生損害。㈥明知已有清算原因之事實，非基於
    本人之義務，而以特別利於債權人中之1 人或數人為目的，
    提供擔保或消滅債務。㈦隱匿、毀棄、偽造或變造帳簿或其
    他會計文件之全部或一部，致其財產之狀況不真確。㈧故意
    於財產及收入狀況說明書為不實之記載，或有其他故意違反
    本條例所定義務之行為，致債權人受有損害，或重大延滯程
    序，消債條例第133 條、第134 條亦定有明文。
二、本件聲請人即債務人因欠金融機構債務，於民國108 年12月
    2 日向本院聲請前置調解，因調解不成立聲請進行債務清理
    之清算程序，經本院以109 年度消債清字第61號裁定自109
    年6 月30日下午5 時開始清算程序，並移由本院司法事務官
    以109 年度司執消債清字第76號案件進行清算程序，聲請人
    名下有機車2 輛、國泰人壽及富邦人壽保險契約各1 張，存
    款合計新臺幣（下同）136 元，此有全國財產稅總歸戶財產
    查詢清單、機車行照、中華民國人壽保險商業同業公會保險
    業通報作業資訊系統資料查詢結果表、聲請人提出之清算事
    件資產表、中國信託商業銀行股份有限公司（下稱中信銀行
    ）、中國國際商業銀行股份有限公司（現為兆豐國際商業銀
    行股份有限公司）及中華郵政存簿、富邦人壽及國泰人壽保
    險股份有限公司陳報狀在卷可稽（見消債調卷第22頁、第48
    至49頁、第51頁；司執消債清卷第101 至105 頁、第145 至
    146 頁），前開機車均已逾經濟部使用年限，殘存價值甚低
    ，而保險契約均已失效，查無解約金，存款餘額亦不足清償
    財團費用，堪認與其他資產均無處分之必要，是以債務人名
    下財產已不敷清償財團費用、財團債務、法律行為經撤銷或
    契約經終止或解除後所應負之償還義務、裁定開始清算程序
    前6 月內本於勞動契約所積欠之工資，遂依消債條例第129
    條第1 項於110 年2 月24日以109 年度司執消債清字第76號
    民事裁定終止清算程序確定在案等情，業經本院調取上開卷
    宗核閱無訛，依首揭消費者債務清理條例規定，法院應審酌
    債務人是否有消費者債務清理條例第133 條、第134 條所定
    應為不免責裁定之情形。
三、經查：
  ㈠聲請人是否有消債條例第133 條所定應為不免責之事由乙節
    ，本院認定如下：
  1.本院109 年度消債清字第61號裁定聲請人於109 年6 月30日
    下午5 時開始清算程序，已如前述。聲請人陳稱現任職於勤
    讚保全股份有限公司，每月薪資為3 萬3,000 元等語，業提
    出員工在職證明以佐（見司執消債清卷第108 頁），經核相
    符，本院尚查無聲請人有其他收入，故以3 萬3,000 元列計
    開始清算後之每月收入，扣除前開清算裁定認可聲請人每月
    必要生活費用2 萬4,273 元（包含個人必要生活費用1 萬8,
    337 元、父母扶養費5,936 元，見消債清卷第7 至8 頁），
    每月尚有餘額8,727 元（計算式：3 萬3,000 元－2 萬4,27
    3 元＝8,727 元）。
  2.再查，聲請人雖稱聲請清算前2 年（即106 年12月2 日至10
    8 年12月1 日）收入與支出分別為79萬4,794 元、64萬6,51
    7 元，並提出收入與支出切結書以佐（見消債職聲免卷第61
    、101 頁）。然可處分所得部分倘就聲請人106 至108 年度
    財稅所得清單之所得金額計算，聲請清算前2 年所得總額為
    80萬7,825 元【計算式：（106 年：9 萬300 元÷12×1 月
    ）＋（107 年：43萬1,800 元）＋（108 年：40萬2,000 元
    ÷12×11月) ＝80萬7,825 元，見消債調卷第23至24頁，司
    執消債清卷第31頁】，已高於聲請人前開主張之79萬4,794
    元，是聲請人開始清算前2 年可處分所得應以80萬7,825 元
    列計，方屬合理；而聲請清算前2 年必要支出則應依前開清
    算裁定所審認之2 萬4,273 元為標準（見消債清卷第7 至8
    頁），計算之聲請人聲請清算前2 年之必要生活費用為58萬
    2,552 元（計算式：2 萬4,273 元×24＝58萬2,552 元），
    又本件普通債權人之分配總額如前所述為0 元，低於債務人
    聲請清算前2 年間，可處分所得扣除自己及依法應受其扶養
    者所必要生活費用之數額22萬5,273 元（計算式：80萬7,82
    5 元－58萬2,552 元＝22萬5,273 元），是依消債條例第13
    3 條規定，本件債務人應不予免責。
  ㈡就聲請人是否有消債條例第134 條各款所規定應為不免責之
    事由乙節，債權人意見及本院認定如下：
  1.兆豐國際商業銀行股份有限公司略以：懇請本院命聲請人提
    出聲請前2 年之所得財產清單及所有金融機構存摺交易明細
    以資證明財產所得變動情形等語（見司執消債清卷第172 頁
    ），查聲請人於清算程序中已將名下財產詳載於財產及收入
    狀況報告書、資產表（見司執消債清卷第97至101 頁），供
    本院及全體債權人審酌並就全部財產議決處分方法等情，已
    如前述，而聲請人於訊問程序亦陳稱目前僅使用現金，無使
    用銀行帳戶，各金融機構存摺餘額均已詳載於資產表等語（
    見消債職聲免卷第77頁），綜觀全卷資料亦未見聲請人尚有
    何財產漏未陳報，可徵聲請人並無隱匿其他財產所得之情形
    。
  2.國泰世華商業銀行股份有限公司、台新國際商業銀行股份有
    限公司略以：請本院查詢聲請人入出境資料，以確認是否有
    奢侈浪費或隱匿財產之行為等語（見司執消債清卷第209 至
    210 頁，消債職聲免卷第37頁）。經本院依職權調閱聲請人
    出入境記錄，聲請人於聲請清算前2 年並無出入境行為，尚
    無具體事證足徵聲請人有消債條例第134 條所指隱匿財產之
    情事，或其所為即為消費奢侈性商品或服務等該不免責事由
    存在。
  3.臺灣新光商業銀行股份有限公司、遠東國際商業銀行股份有
    限公司、中信銀行、日盛國際商業銀行股份有限公司、元大
    商業銀行股份有限公司僅略稱：請本院依職權查詢聲請人有
    無消債條例第134 條各款不免責事由等語（見司執消債清卷
    第168 至171 頁、第204 至208 頁，消債職聲免卷第45頁）
    惟消債條例關於法院為終止或終結清算程序之裁定確定後，
    對於債務人係以免責為原則，不免責為例外之意旨，而經本
    院依職權遍查現有事證，查無聲請人有何消債條例第134 條
    所列其他各款不免責之情形，上開債權人所述，應不可採。
    聲請人並無消債條例第134 條各款所定不免責事由存在乙節
    ，已足認定明確。
四、綜上所述，債務人有消債條例第133 條所規定應不免責之情
    形存在，又未經普通債權人全體同意免責，依首揭條文規定
    ，本件債務人應不免責，爰裁定如主文。
五、本院雖裁定債務人不免責，惟日後債務人仍得繼續清償於符
    合消債條例規定得為免責裁定之要件後，另行聲請免責，附
    此敘明。
中    華    民    國   110    年    10    月    28    日
                  民事第一庭    法  官  許自瑋
正本係照原本作成。
如不服本裁定應於送達後10日內向本院提出抗告狀，並應繳納抗
告費新台幣1000元。
中    華    民    國   110    年    10    月    29    日
                                書記官  吳光彧